ACORDAO-COMPLETO-2435213

ACÓRDÃO 2432/2021 ATA 5/2021 - PRIMEIRA CÂMARA

VISTOS, relatados e discutidos estes autos de tomada de contas especial instaurada pelo Fundo Nacional de Desenvolvimento da Educação, em desfavor das Sras. Antônia Luciana da Costa Oliveira e Lúcia Maria Fernandes do Nascimento, em razão da não comprovação da boa regular aplicação dos recursos repassados ao município de Baraúna/RN, por força do Programa Projovem Campo, exercício de 2014.
ACORDAM os ministros do Tribunal de Contas da União, reunidos em sessão da 1ª Câmara, ante as razões expostas pelo relator, em:
9.1. considerar revéis, para todos os efeitos, com fundamento no art. 12, § 3º, da Lei 8.443/1992, as Sras. Antônia Luciana da Costa Oliveira e Lúcia Maria Fernandes do Nascimento;
9.2. julgar irregulares, com fundamento nos arts. 1º, I, e 16, III, "a" e "c", da Lei 8.443/1992 c/c os arts. 19 e 23, III, da mesma lei, e com arts. 1º, I, e 209, I e III, e 214, III, do RI/TCU, as contas da Sra. Antônia Luciana da Costa Oliveira e condená-la ao pagamento das quantias abaixo especificadas, com a fixação do prazo de 15 (quinze) dias, a contar da notificação, para que comprove, perante este Tribunal (art. 214, III, "a", do RI/TCU) , o recolhimento da dívida aos cofres do Fundo Nacional de Desenvolvimento da Educação, atualizada monetariamente e acrescida dos juros de mora, calculados a partir das datas discriminadas, até a data do recolhimento, na forma prevista na legislação em vigor:
	Valor Original (R$) 
	Data dos saques

	18.383,00
	23/9/2014

	9.191,50
	26/8/2015

	9.191,50
	5/1/2016

	32.895,00
	8/7/2016

	26.775,00
	14/9/2016

9.3. aplicar à Sra. Antônia Luciana da Costa Oliveira a multa prevista no art. 57 da Lei 8.443/1992 c/c o art. 267 do RI/TCU, no valor de R$ 12.000,00 (doze mil reais) , com a fixação do prazo de 15 (quinze) dias, a contar da notificação, para que comprove, perante este Tribunal (art. 214, III, "a", do RI/TCU) , o recolhimento da dívida aos cofres do Tesouro Nacional, atualizada monetariamente desde a data do presente acórdão até a do efetivo recolhimento, se for paga após o vencimento, na forma da legislação em vigor;
9.4. aplicar à Sra. Lúcia Maria Fernandes do Nascimento a multa prevista no art. 58, II, da Lei 8.443/1992 c/c o art. 268, II, do Regimento Interno do TCU, no valor de R$ 10.000,00 (dez mil reais) , com a fixação do prazo de 15 (quinze) dias, a contar da notificação, para que comprove, perante este Tribunal (art. 214, III, "a", do RI/TCU) , o recolhimento da dívida aos cofres do Tesouro Nacional, atualizada monetariamente desde a data do presente acórdão até a do efetivo recolhimento, se for paga após o vencimento, na forma da legislação em vigor;
9.5. autorizar, desde logo, nos termos do art. 28, II, da Lei 8.443/1992, a cobrança judicial das dívidas, caso não atendidas as notificações;
9.6. com fundamento no § 3º do art. 16 da Lei 8.443/1992, encaminhar cópia desta deliberação à Procuradoria da República no Estado do Rio Grande do Norte, para adoção das medidas que entender cabíveis.

Tomada de contas especial instaurada em razão da omissão no dever de prestar contas dos recursos recebidos por força do Projovem Campo, no exercício de 2014.

Primeira Câmara

Município de Baraúna/RN.

3. Interessados/Responsáveis:
3.1. Interessado: Fundo Nacional de Desenvolvimento da Educação (00.378.257/0001-81)
3.2. Responsáveis: Antônia Luciana da Costa Oliveira (XXX.497.664-XX); Lúcia Maria Fernandes do Nascimento (XXX.424.804-XX).

13.1. Ministros presentes: Walton Alencar Rodrigues (Presidente), Benjamin Zymler, Vital do Rêgo e Jorge Oliveira.
13.2. Ministros-Substitutos presentes: Augusto Sherman Cavalcanti e Weder de Oliveira (Relator).

ACORDAO-COMPLETO-2529019

Acórdão de Relação 1510/2022 - Primeira Câmara

Acórdão de Relação

WEDER DE OLIVEIRA

Transcrevo, com ajustes de forma, a instrução apresentada (peças 52, 53 e 54) pela Secretaria de Controle Externo de Tomada de Contas Especial (Secex-TCE) :
"Cuidam os autos de tomada de contas especial instaurada pelo Fundo Nacional de Desenvolvimento da Educação, em desfavor de Antônia Luciana da Costa Oliveira, Prefeita Municipal no período de 1º/1/2013 a 31/12/2016, e de Lúcia Maria Fernandes do Nascimento, Prefeita Municipal no período de 1º/1/2017 até o momento, em razão da omissão no dever de prestar contas dos recursos recebidos por força do Projovem Campo, no exercício de 2014, cujo prazo encerrou-se em 8/2/2018.
2.	Cumpre esclarecer que, segundo notícia do FNDE (peça 25) , o SIGPC estaria aberto para inserção de dados sobre as despesas efetuadas com os recursos do Projovem Campo/2014 a partir de 10/12/2017, e o prazo final para encaminhar as prestações de contas seria de 60 dias, após a abertura do sistema para envio, ou seja, 8/2/2018 (https://www.fnde.gov.br/index.php/component/k2/item/11147-presta%C3%A7%C3%A3o-de-contas-do-projovem-campo-saberes-da-terra-est%C3%A1-dispon%C3%ADvel-para-registro-no-sigpc-contas-online, acesso em 26/11/2019) .
HISTÓRICO
3.	Em 5/9/2019, com fundamento na IN/TCU 71/2012, alterada pela IN/TCU 76/2016 e DN/TCU 155/2016, o dirigente do Fundo Nacional de Desenvolvimento da Educação autorizou a instauração da tomada de contas especial (peça 1) . O processo foi registrado no sistema e-TCE com o número 3714/2019.
4.	Os recursos repassados pelo FNDE ao município de Baraúna/RN, no âmbito do Projovem Campo - exercício 2014, totalizaram R$ 96.436,00 (peça 4) . 
5.	O fundamento para a instauração da Tomada de Contas Especial, conforme consignado na matriz de responsabilização elaborada pelo tomador de contas, foi a constatação da seguinte irregularidade: 
'Não comprovação da boa e regular aplicação dos recursos federais repassados à Prefeitura Municipal de Baraúna - RN, em face da omissão no dever de prestar contas dos valores transferidos, no âmbito do PROJOVEM CAMPO, no exercício de 2014, cujo prazo encerrou-se em 8/2/2018.'
6.	As responsáveis arroladas na fase interna foram devidamente comunicadas e, diante da ausência de justificativas suficientes para elidir a irregularidade e da não devolução dos recursos, instaurou-se a tomada de contas especial.
7.	No relatório (peça 18) , o tomador de contas concluiu que o prejuízo importaria no valor original de R$ 96.436,00, imputando-se a responsabilidade à Antônia Luciana da Costa Oliveira, Prefeita Municipal no período de 1º/1/2013 a 31/12/2016, na condição de gestora dos recursos, e à Lucia Maria Fernandes do Nascimento, Prefeita Municipal no período de 1º/1/2017 até o momento, na condição de sucessora. 
8.	Em 31/10/2019, a Controladoria-Geral da União emitiu o relatório de auditoria (peça 20) , em concordância com o relatório do tomador de contas. O certificado de auditoria e o parecer do dirigente do órgão de controle interno concluíram pela irregularidade das presentes contas (peças 21 e 22) .
9.	Em 18/11/2019, o ministro responsável pela área atestou haver tomado conhecimento das conclusões contidas no relatório e certificado de auditoria, bem como do parecer conclusivo do dirigente do órgão de controle interno, manifestando-se pela irregularidade das contas, e determinou o encaminhamento do processo ao Tribunal de Contas da União (peça 23) .
10.	Na instrução inicial (peça 28) , analisando-se os documentos nos autos, concluiu-se pela necessidade de realização de citação e audiência para as irregularidades abaixo: 
10.1.	Irregularidade 1: não comprovação da boa e regular aplicação dos recursos federais repassados ao município de Baraúna/RN, em face da omissão no dever de prestar contas dos valores transferidos, no âmbito do Projovem Campo, no exercício de 2014, cujo prazo encerrou-se em 8/2/2018.
10.1.1.	Evidência da irregularidade: documento técnico presente na peça 11.
10.1.2.	Normas infringidas: art. 37, caput, c/c o art. 70, parágrafo único, da Constituição da República Federativa do Brasil; art. 93, do Decreto-lei 200/1967; art. 66, do Decreto 93.872/1986; e art. 6º, inciso XLIV, da Resolução CD/FNDE 11, de 16/4/2014.
10.1.3.	Débitos relacionados à responsável Antônia Luciana da Costa Oliveira:
	Data de ocorrência
	Valor histórico (R$) 

	23/9/2014
	18.383,00

	26/8/2015
	9.191,50

	5/1/2016
	9.191,50

	8/7/2016
	32.895,00

	14/9/2016
	26.775,00

10.1.4.	Cofre credor: Fundo Nacional de Desenvolvimento da Educação.
10.1.5.	Responsável: Antônia Luciana da Costa Oliveira.
10.1.5.1.	Conduta: não demonstrar a boa e regular aplicação dos recursos federais recebidos e geridos à conta do Projovem Campo, no exercício de 2014, em face da omissão na prestação de contas, cujo prazo encerrou-se em 8/2/2018.
10.1.5.2.	Nexo de causalidade: a conduta descrita impediu o estabelecimento do nexo causal entre as possíveis despesas efetuadas com os recursos recebidos, no âmbito do Projovem Campo, no exercício de 2014, em afronta ao art. 37, caput, c/c o art. 70, parágrafo único, da Constituição da República Federativa do Brasil; art. 93, do Decreto-lei 200/1967; art. 66, do Decreto 93.872/1986; e art. 6º, inciso XLIV, da Resolução CD/FNDE 11, de 16/4/2014.
10.1.5.3.	Culpabilidade: não há excludentes de ilicitude, de culpabilidade e de punibilidade; é razoável supor que a responsável tinha consciência da ilicitude de sua conduta; era exigível conduta diversa da praticada, qual seja, desincumbir-se do seu dever por meio da apresentação da prestação de contas no prazo e forma devidos e/ou disponibilizar as condições materiais mínimas e necessárias para que sua sucessora pudesse apresentar a devida prestação de contas. 
10.1.6.	Encaminhamento: citação.
10.2.	Irregularidade 2: não cumprimento do prazo originalmente estipulado para prestação de contas do Projovem Campo, no exercício de 2014, cujo prazo encerrou-se em 8/2/2018.
10.2.1.	Evidência da irregularidade: documento técnico presente na peça 11.
10.2.2.	Normas infringidas: art. 37, caput, c/c o art. 70, parágrafo único, da Constituição da República Federativa do Brasil; art. 93, do Decreto-lei 200/1967; art. 66, do Decreto 93.872/1986; e art. 6º, inciso XLIV, da Resolução CD/FNDE 11, de 16/4/2014.
10.2.3.	Responsável: Lúcia Maria Fernandes do Nascimento.
10.2.3.1.	Conduta: descumprir o prazo originalmente estipulado para prestação de contas dos recursos federais recebidos à conta do Projovem Campo, no exercício de 2014, o qual se encerrou em 8/2/2018.
10.2.3.2.	Nexo de causalidade: a conduta descrita impediu o estabelecimento do nexo causal entre as possíveis despesas efetuadas com os recursos recebidos, no âmbito do Projovem Campo, no exercício de 2014, em afronta ao art. 37, caput, c/c o art. 70, parágrafo único, da Constituição da República Federativa do Brasil; art. 93, do Decreto-lei 200/1967; art. 66, do Decreto 93.872/1986; e art. 6º, inciso XLIV, da Resolução CD/FNDE 11, de 16/4/2014.
10.2.3.3.	Culpabilidade: não há excludentes de ilicitude, de culpabilidade e de punibilidade; é razoável supor que a responsável tinha consciência da ilicitude de sua conduta; era exigível conduta diversa da praticada, qual seja, desincumbir-se do seu dever por meio da apresentação da prestação de contas no prazo e forma devidos. 
10.2.4.	Encaminhamento: audiência.
11.	Em cumprimento ao pronunciamento da unidade (peça 30) , foram efetuadas citação e audiência das responsáveis, nos moldes adiante:
a)	 Antônia Luciana da Costa Oliveira - promovida a citação da responsável, conforme delineado adiante:
Comunicação: Ofício 13916/2019-TCU/Seproc (peça 35) 
Data da Expedição: 12/12/2019
Data da Ciência: 20/12/2019 (peça 37) 
Nome Recebedor: Maria Verônica
Observação: Ofício enviado para o endereço da responsável, conforme pesquisa de endereço nos sistemas corporativos do TCU (peça 32) 
Fim do prazo para a defesa: 4/1/2020	
b)	 Lúcia Maria Fernandes do Nascimento - promovida a audiência da responsável, conforme delineado adiante:
Comunicação: Ofício 13917/2019-TCU/Seproc (peça 34) 
Data da Expedição: 12/12/2019
Data da Ciência: 19/12/2019 (peça 36) 
Nome Recebedor: Magno K. M. Abreu
Observação: Ofício enviado para o endereço da responsável, conforme pesquisa de endereço nos sistemas corporativos do TCU (peça 33) 
Fim do prazo para a defesa: 3/1/2020	
Comunicação: Ofício 7604/2020-TCU/Seproc (peça 40) 
Data da Expedição: 18/3/2020
Data da Ciência: não houve (Não procurado) - peça 41
Observação: Ofício enviado para o endereço da responsável, conforme pesquisa de endereço no sistema da Receita Federal (peça 39)	
Comunicação: Ofício 30325/2020-TCU/Seproc (peça 42) 
Data da Expedição: 24/6/2020
Data da Ciência: 6/7/2020 (peça 45) 
Nome Recebedor: Magnus K. Macedo Abreu
Observação: Ofício enviado para o endereço da responsável, conforme pesquisa de endereço no sistema da Receita Federal (peça 39) 
Fim do prazo para a defesa: 21/7/2020	
Comunicação: Ofício 30326/2020-TCU/Seproc (peça 43) 
Data da Expedição: 24/6/2020
Data da Ciência: 6/7/2020 (peça 44) 
Nome Recebedor: Magnus K. M. Abreu
Observação: Ofício enviado para o domicílio necessário da responsável, conforme pesquisa de endereço no sistema da Receita Federal (peça 50) 
Fim do prazo para a defesa: 21/7/2020	
12.	Conforme Despacho de Conclusão das Comunicações Processuais (peça 46) , as providências inerentes às comunicações processuais foram concluídas. 
13.	Transcorrido o prazo regimental, as responsáveis Antônia Luciana da Costa Oliveira e Lúcia Maria Fernandes do Nascimento permaneceram silentes, devendo ser consideradas revéis, nos termos do art. 12, §3º, da Lei 8.443/1992.
ANÁLISE DOS PRESSUPOSTOS DE PROCEDIBILIDADE DA IN/TCU 71/2012
Avaliação de Viabilidade do Exercício do Contraditório e Ampla Defesa
14.	Verifica-se que não houve o transcurso de mais de dez anos desde o fato gerador sem que tenha havido a notificação das responsáveis pela autoridade administrativa federal competente (art. 6º, inciso II, c/c art. 19 da IN/TCU 71/2012, modificada pela IN/TCU 76/2016) , uma vez que o fato gerador da irregularidade sancionada ocorreu em 9/2/2018, haja vista que o vencimento do prazo para prestação de contas deu-se em 8/2/2018, e as responsáveis foram notificadas sobre as irregularidades pela autoridade administrativa competente conforme abaixo:
14.1.	Antônia Luciana da Costa Oliveira, por meio do edital acostado à peça 8, publicado em 11/6/2019; e
14.2.	Lúcia Maria Fernandes do Nascimento, por meio do ofício acostado à peça 9, recebido em 22/3/2018, conforme AR (peça 10) .
Valor de Constituição da TCE 	
15.	Verifica-se, ainda, que o valor atualizado do débito apurado (sem juros) , em 1º/1/2017, é de R$ 102.490,70, portanto, superior ao limite mínimo de R$ 100.000,00, na forma estabelecida conforme os arts. 6º, inciso I, e 19, da IN/TCU 71/2012, modificada pela IN/TCU 76/2016. 
 (...) 
EXAME TÉCNICO
Da validade das notificações:
 (...) 
23.	No caso vertente, a citação de cada uma das responsáveis se deu em endereços provenientes da base CPF da Receita Federal, em sistema custodiado pelo TCU, e da base de dados do Tribunal.
24.	Cumpre destacar que não se utilizou o endereço constante da base CPF da Receita Federal (peça 47) , na tentativa de citação da responsável Antônia Luciana da Costa Oliveira, em razão da mesma já ter sido frustrada no âmbito do TC Processo 001.120/2018-9 (cópia do AR juntada à peça 48, com a informação 'Mudou-se') .
25.	Nesse mesmo processo, foi utilizado endereço obtido junto à Justiça Federal (peça 49) , e que foi considerado válido para prosseguimento do feito, sendo este endereço o mesmo identificado no termo de pesquisa de endereço do presente processo (peça 32) , e utilizado na citação da responsável.
26.	Ademais, a responsável Lúcia Maria Fernandes do Nascimento é a atual Prefeita Municipal de Baraúna/RN, e em razão disso, o seu ofício de audiência também foi enviado ao seu domicílio necessário, nos termos do art. 76, da Lei 10.406/2002 (Código Civil) , ou seja, no endereço da sede da Prefeitura de Baraúna/RN. A entrega dos ofícios de citação e audiência nesses endereços ficou comprovada.
27.	Nos processos do TCU, a revelia não leva à presunção de que seriam verdadeiras todas as imputações levantadas contra as responsáveis, diferentemente do que ocorre no processo civil, em que a revelia do réu opera a presunção da verdade dos fatos narrados pelo autor (Acórdão 1009/2018-TCU-Plenário, Relator Ministro Bruno Dantas; Acórdão 2369/2013-TCU-Plenário, Relator Ministro Benjamin Zymler; e Acórdão 2449/2013-TCU-Plenário, Relator Ministro Benjamin Zymler) . Dessa forma, a avaliação da responsabilidade do agente não pode prescindir da prova existente no processo ou para ele carreada. 
28.	Ao não apresentarem suas defesas, as responsáveis deixaram de produzir prova da regular aplicação dos recursos sob suas responsabilidades, em afronta às normas que impõem aos gestores públicos a obrigação legal de, sempre que demandados pelos órgãos de controle, apresentarem os documentos que demonstrem a correta utilização das verbas públicas, a exemplo do contido no art. 93, do Decreto Lei 200/1967: 'Quem quer que utilize dinheiros públicos terá de justificar seu bom e regular emprego na conformidade das leis, regulamentos e normas emanadas das autoridades administrativas competentes.' 
29.	Mesmo as alegações de defesa não sendo apresentadas, considerando o princípio da verdade real que rege esta Corte, procurou-se buscar, em manifestações das responsáveis na fase interna desta Tomada de Contas Especial, se havia algum argumento que pudesse ser aproveitado a seu favor. 
30.	No entanto, as responsáveis não se manifestaram na fase interna, não havendo, assim, nenhum argumento que possa vir a ser analisado e posteriormente servir para afastar as irregularidades apontadas.
31.	Em consulta ao sistema corporativo do instaurador (SIGPC) , realizada na data de 28/8/2020, verifica-se que as responsáveis também não apresentaram contas junto ao instaurador e continuam inadimplentes (peça 51) .
32.	Em se tratando de processo em que as partes interessadas não se manifestaram acerca das irregularidades imputadas, não há elementos para que se possa efetivamente aferir e reconhecer a ocorrência de boa-fé na conduta dos responsáveis, podendo este Tribunal, desde logo, proferir o julgamento de mérito pela irregularidade das contas, conforme os termos dos §§ 2º e 6º do art. 202 do Regimento Interno do TCU (Acórdão 2064/2011-TCU-Primeira Câmara, Relator Ministro Ubiratan Aguiar; Acórdão 6182/2011-TCU-Primeira Câmara, Relator Ministro Weder de Oliveira; Acórdão 4072/2010-TCU-Primeira Câmara, Relator Ministro Valmir Campelo; Acórdão 1189/2009-TCU-Primeira Câmara, Relator Ministro Marcos Bemquerer; Acórdão 731/2008-TCU-Plenário, Relator Ministro Aroldo Cedraz) .
33.	Dessa forma, as responsáveis Antônia Luciana da Costa Oliveira e Lúcia Maria Fernandes do Nascimento devem ser considerados revéis, nos termos do art. 12, §3º, da Lei 8.443/1992, devendo as contas serem julgadas irregulares, com a condenação em débito e aplicação da multa prevista no art. 57, da Lei 8.443/1992, à responsável Antônia Luciana da Costa Oliveira, e com aplicação da multa prevista no art. 58, inciso I, da Lei 8.443/1992, à responsável Lúcia Maria Fernandes do Nascimento.
PRESCRIÇÃO DA PRETENSÃO PUNITIVA
34.	Nota-se que a pretensão punitiva do TCU, conforme Acórdão 1441/2016-TCU-Plenário, Relator Ministro Benjamin Zymler, que uniformizou a jurisprudência acerca dessa questão, subordina se ao prazo geral de prescrição indicado no art. 205, do Código Civil, que é de dez anos, contado da data de ocorrência da irregularidade sancionada, nos termos do art. 189, do Código Civil, sendo este prazo interrompido pelo ato que ordenar a citação, a audiência ou a oitiva dos responsáveis.
35.	No caso em exame, não ocorreu a prescrição, uma vez que a irregularidade sancionada ocorreu em 9/2/2018, e o ato de ordenação da citação ocorreu em 28/11/2019.
CONCLUSÃO
36.	Em face da análise promovida na seção 'Exame Técnico', verifica-se que as responsáveis Antônia Luciana da Costa Oliveira e Lúcia Maria Fernandes do Nascimento não lograram comprovar a boa e regular aplicação dos recursos e, instadas a se manifestarem, optaram pelo silêncio, configurando a revelia, nos termos do §3º, do art. 12, da Lei 8.443/1992. Ademais, inexistem nos autos elementos que demonstrem a boa-fé das responsáveis ou a ocorrência de outras excludentes de culpabilidade.
37.	Vale ressaltar que a jurisprudência pacífica nesta Corte é no sentido da imprescritibilidade das ações de ressarcimento ao erário (Súmula TCU 282) . Dessa forma, identificado dano ao erário, deve se instaurar e julgar o processo de tomada de contas especial para responsabilizar seus agentes causadores, respeitando o direito ao contraditório e à ampla defesa, independentemente de quando ocorreram os atos impugnados.
38.	Verifica-se também que não houve a prescrição da pretensão punitiva, conforme análise já realizada.
39.	Tendo em vista que não constam dos autos elementos que permitam reconhecer a boa-fé das responsáveis, sugere-se que as suas contas sejam julgadas irregulares, nos termos do art. 202, § 6º, do Regimento Interno do TCU, com a imputação do débito atualizado monetariamente e acrescido de juros de mora, nos termos do art. 202, §1º do Regimento Interno do TCU, descontado o valor eventualmente recolhido, com a aplicação da multa prevista no art. 57, da Lei 8.443/1992, à responsável Antônia Luciana da Costa Oliveira, e com aplicação da multa prevista no art. 58, inciso I, da Lei 8.443/1992, à responsável Lúcia Maria Fernandes do Nascimento.
40.	Por fim, como não houve elementos que pudessem modificar o entendimento acerca das irregularidades em apuração, mantém-se a matriz de responsabilização presente na peça 27.
PROPOSTA DE ENCAMINHAMENTO
41.	Diante do exposto, submetemos os autos à consideração superior, propondo ao Tribunal:
a)	considerar revéis as responsáveis Antônia Luciana da Costa Oliveira (CPF XXX.497.664-XX) e Lúcia Maria Fernandes do Nascimento (CPF XXX.424.804-XX) , para todos os efeitos, dando-se prosseguimento ao processo, com fulcro no art. 12, § 3º, da Lei 8.443/1992; 
b)	julgar irregulares, nos termos dos arts. 1º, inciso I, 16, inciso III, alíneas 'b' e 'c', da Lei 8.443/1992, c/c os arts. 19 e 23, inciso III, da mesma Lei, as contas da responsável Antônia Luciana da Costa Oliveira (CPF XXX.497.664-XX) , condenando-a ao pagamento das importâncias a seguir especificadas, atualizadas monetariamente e acrescidas dos juros de mora, calculadas a partir das datas discriminadas até a data da efetiva quitação do débito, fixando-lhe o prazo de quinze dias, para que comprove, perante o Tribunal, o recolhimento das referidas quantias aos cofres do Fundo Nacional de Desenvolvimento da Educação, nos termos do art. 23, inciso III, alínea 'a', da citada lei, c/c o art. 214, inciso III, alínea 'a', do Regimento Interno do TCU.  
	Débitos relacionados à responsável Antônia Luciana da Costa Oliveira (CPF XXX.497.664-XX) :
	Data de ocorrência
	Valor histórico (R$) 

	23/9/2014
	18.383,00

	26/8/2015
	9.191,50

	5/1/2016
	9.191,50

	8/7/2016
	32.895,00

	14/9/2016
	26.775,00

Valor atualizado do débito (com juros) , em 27/8/2020: R$ 130.713,46
c)	aplicar à responsável Antônia Luciana da Costa Oliveira (CPF XXX.497.664-XX) , a multa prevista no art. 57, da Lei 8.443/1992, c/c o art. 267, do Regimento Interno do TCU, fixando-lhe o prazo de quinze dias, a contar da notificação, para que comprove, perante o Tribunal (art. 214, inciso III, alínea 'a', do Regimento Interno do TCU) , o recolhimento da dívida aos cofres do Tesouro Nacional, atualizada monetariamente desde a data do acórdão que vier a ser proferido por este Tribunal até a do efetivo recolhimento, se paga após o vencimento, na forma da legislação em vigor;
d)	julgar irregulares, nos termos dos arts. 1º, inciso I, 16, inciso III, alínea 'a', da Lei 8.443/1992, c/c os arts. 19 e 23, inciso III, da mesma Lei, as contas da responsável Lúcia Maria Fernandes do Nascimento (CPF XXX.424.804-XX) ;
e)	aplicar à responsável Lucia Maria Fernandes do Nascimento (CPF XXX.424.804-XX) , a multa prevista no art. 58, inciso I, da Lei 8.443/1992, c/c o art. 268, inciso I, do Regimento Interno do TCU, fixando-lhe o prazo de quinze dias, a contar da notificação, para que comprove, perante o Tribunal (art. 214, inciso III, alínea 'a', do Regimento Interno do TCU) , o recolhimento da dívida aos cofres do Tesouro Nacional, atualizada monetariamente desde a data do acórdão que vier a ser proferido por este Tribunal até a do efetivo recolhimento, se paga após o vencimento, na forma da legislação em vigor;
f)	autorizar, desde logo, a cobrança judicial das dívidas, caso não atendidas as notificações, na forma do disposto no art. 28, inciso II, da Lei 8.443/1992;
g)	autorizar também, desde logo, se requerido, com fundamento no art. 26, da Lei 8.443/1992, c/c o art. 217, §§ 1º e 2º, do Regimento Interno do TCU, o parcelamento das dívidas em até 36 parcelas, incidindo, sobre cada parcela, corrigida monetariamente, os correspondentes acréscimos legais, fixando-lhes o prazo de quinze dias, a contar do recebimento da notificação, para comprovarem, perante o Tribunal, o recolhimento da primeira parcela, e de trinta dias, a contar da parcela anterior, para comprovarem o recolhimento das demais parcelas, devendo incidir, sobre cada valor mensal, atualizado monetariamente, os juros de mora devidos, no caso do débito, na forma prevista na legislação em vigor, alertando as responsáveis de que a falta de comprovação do recolhimento de qualquer parcela importará o vencimento antecipado do saldo devedor, nos termos do § 2º do art. 217 do Regimento Interno deste Tribunal; 
h)	enviar cópia do Acórdão a ser prolatado à Procuradoria da República no Estado do Rio Grande do Norte, nos termos do § 3º do art. 16 da Lei 8.443/1992, c/c o § 7º do art. 209 do Regimento Interno do TCU, para adoção das medidas cabíveis;
i)	enviar cópia do Acórdão que vier a ser proferido ao Fundo Nacional de Desenvolvimento da Educação e às responsáveis, para ciência;
j)	informar à Procuradoria da República no Estado do Rio Grande do Norte, ao Fundo Nacional de Desenvolvimento da Educação e aos responsáveis que a presente deliberação, acompanhada do Relatório e do Voto que a fundamenta, está disponível para a consulta no endereço www.tcu.gov.br/acordaos, além de esclarecer que, caso requerido, o TCU poderá fornecer sem custos as correspondentes cópias, de forma impressa; e
k)	informar à Procuradoria da República no Estado do Rio Grande do Norte que, nos termos do parágrafo único do art. 62 da Resolução TCU 259/2014, os procuradores e membros do Ministério Público credenciados nesta Corte podem acessar os presentes autos de forma eletrônica e automática, ressalvados apenas os casos de eventuais peças classificadas como sigilosas, as quais requerem solicitação formal."
2.	O representante do MP/TCU (peça 51) , procurador Rodrigo Medeiros de Lima, concordou com a proposta da unidade instrutiva.
	É o relatório.

não há.

Procurador Rodrigo Medeiros de Lima.

TOMADA DE CONTAS ESPECIAL. FNDE. NÃO COMPROVAÇÃO DA BOA E REGULAR APLICAÇÃO DOS RECURSOS REPASSADOS NO ÂMBITO DO PROJOVEM 2014. CITAÇÃO. AUDIÊNCIA. REVELIA. CONTAS IRREGULARES. DÉBITO. MULTA. COMUNICAÇÕES.

TOMADA DE CONTAS ESPECIAL (TCE)

Secretaria de Controle Externo de Tomada de Contas Especial (Secex-TCE).

Trata-se de tomada de contas especial instaurada pelo Fundo Nacional de Desenvolvimento da Educação (FNDE) , em desfavor das Sras. Antônia Luciana da Costa Oliveira e Lúcia Maria Fernandes do Nascimento, prefeitas de Baraúna/RN, respectivamente nas gestões 2013 a 2016 e 2017 a 2020, em razão da omissão no dever de prestar contas dos recursos recebidos por força do Projovem Campo, no exercício de 2014, cujo prazo encerrou-se em 8/2/2018.
1. Os recursos federais repassados no âmbito do programa totalizaram R$ 102.581,97[footnoteRef:2]. [2:  Peça 4.] 
1. Notificadas, as responsáveis, conforme apontado pelo FNDE[footnoteRef:3], não sanearam as pendências, tampouco devolveram os recursos recebidos, o que impôs a instauração da devida tomada de contas especial. [3:  Peça 18.] 
1. O relatório do tomador de contas especial[footnoteRef:4] apontou como motivo para a instauração da tomada de contas especial a não comprovação da boa e regular aplicação dos recursos federais repassados ao município de Baraúna/RN, em face da omissão no dever de prestar contas, e apontou débito de R$ 96.436,00, de responsabilidade das Sras. Antônia Luciana da Costa Oliveira e Lúcia Maria Fernandes do Nascimento. [4:  Peça 18.] 
1. O relatório de auditoria da Controladoria-Geral da União[footnoteRef:5] chegou às mesmas conclusões. Após serem emitidos o certificado de auditoria[footnoteRef:6], o parecer do dirigente de controle interno[footnoteRef:7] e o pronunciamento ministerial[footnoteRef:8], o processo foi remetido a este Tribunal. [5:  Peça 20.]  [6:  Peça 21.]  [7:  Peça 22.]  [8:  Peça 23.] 
1. Diante dos elementos acostados aos autos, a Secretaria de Controle Externo de Tomada de Contas Especial (Secex-TCE) promoveu a citação[footnoteRef:9] da responsável que geriu os recursos, Sra. Antônia Luciana da Costa Oliveira, pelo valor apurado pelo tomador de contas especial, em razão da não comprovação da boa e regular aplicação dos recursos federais repassados ao município de Baraúna/RN, em face da omissão no dever de prestar contas. [9:  Peça 35.] 
1. Em relação à Sra. Lúcia Maria Fernandes do Nascimento, em cujo mandato se encerrou o prazo para apresentação da prestação de contas, a Secex-TCE realizou a audiência pelo descumprimento do prazo[footnoteRef:10].  [10:  Peça 34.] 
1. Devidamente cientificadas[footnoteRef:11], as responsáveis permaneceram silentes, impondo-se considerá-las revéis. [11:  Peças 36 e 37.] 
1. Com base nos documentos presentes aos autos, a Secex-TCE propôs que as contas das responsáveis fossem julgadas irregulares, atribuindo à Sra. Antônia Luciana da Costa Oliveira o débito apurado, bem como a aplicação da sanção prevista no art. 57 da Lei 8.443/1992, e à Sra. Lúcia Maria Fernandes do Nascimento a multa prevista no art. 58, I, da mesma lei.
1. O representante do MP/TCU, procurador Rodrigo Medeiros de Lima, endossou a proposta[footnoteRef:12]. [12:  Peça 51.] 
II
1. Concordo, em parte, com a análise empreendida pela Secex-TCE, corroborada pelo representante do MP/TCU, a qual adoto como fundamento para minhas razões de decidir, no que se refere à responsabilização da Sra. Antônia Luciana da Costa Oliveira, sem prejuízo de complementar o exame com as considerações abaixo.
1. O demonstrativo de ordens bancárias[footnoteRef:13] e o extrato de movimentação da conta específica[footnoteRef:14] comprovam que os recursos objeto desta tomada de contas especial foram integralmente transferidos na gestão da Sra. Antônia Luciana da Costa Oliveira, não havendo nos autos documentos que comprovem que tenham sido aplicados no programa PROJOVEM CAMPO 2014. [13:  Peça 4.]  [14:  Peça 5.] 
1. Em relação à omissão no dever de prestar contas, ainda que o prazo tenha se iniciado em 2016, seu término, em 2017, impôs tal responsabilidade à prefeita sucessora, Sra. Lúcia Maria Fernandes do Nascimento, que não a realizou, cabendo, também, sua responsabilização pelo descumprimento do prazo, sem o julgamento de suas contas.
1. Assim, na ausência de elementos que permitam concluir pela boa e regular aplicação de parte dos recursos repassados, considero que a Sra. Antônia Luciana da Costa Oliveira deve ter suas contas julgadas irregulares e condenada em débito, aplicando-lhe a multa prevista no art. 57 da Lei 8.442/1992, e a Sra. Lúcia Maria Fernandes do Nascimento sancionada com a multa prevista no art. 58, II, do mesmo diploma legal.
Diante do exposto, manifesto-me pela aprovação do acórdão que ora submeto à apreciação deste Colegiado. 
TCU, Sala das Sessões Ministro Luciano Brandão Alves de Souza, em TagDataSessao.
Weder de Oliveira 
Relator